最高法院刑事判決　　　　　　九十六年度台上字第五０一三號
上　訴　人　乙○○
　　　　　　甲○○
共　　　同
選任辯護人　陳魁元律師
上列上訴人等因違反毒品危害防制條例等罪案件，不服台灣高等
法院高雄分院中華民國九十六年七月五日第二審更審判決（九十
六年度上更（一）字第一一三號，起訴案號：台灣高雄地方法院
檢察署九十三年度偵字第二五四四０號、九十四年度偵字第五三
二八號），提起上訴，本院判決如下：
    主  文
原判決撤銷，發回台灣高等法院高雄分院。
    理  由
本件原判決認定：上訴人即被告乙○○前因施用毒品海洛因及安
非他命，犯違反毒品危害防制條例之罪，經台灣高雄地方法院於
民國九十二年四月二十五日判處有期徒刑十月確定，於九十三年
十月十日縮短刑期執行完畢，仍不知悔改，與上訴人即被告甲○
○係夫妻關係，二人於九十三年十月十一日乙○○出獄後，即共
同居住在高雄市○○區○○路五十八巷七號五樓租屋內。渠等均
明知海洛因、甲基安非他命分別經公告列為毒品危害防制條例第
二條第二項第一款、第二款所定之第一級毒品及第二級毒品，不
得販賣，竟仍共同意圖營利，基於販賣海洛因及甲基安非他命之
犯意聯絡，於九十三年十一月間某日，在高雄市○○區○○路五
十八巷七號五樓租屋內，以新台幣（下同）三十萬元之代價，向
姓名年籍不詳，綽號「阿榮」之成年男子同時購入不詳數量之海
洛因及甲基安非他命（其購買之數量應係如下列查獲之物品，再
加上乙○○自購入後至被查獲時所施用之毒品量。另乙○○被訴
販賣第一級毒品海洛因部分，已經判決確定）。除部分毒品經乙
○○施用外，乙○○與甲○○即共同基於販賣甲基安非他命之概
括犯意，連續於下列時、地，販賣甲基安非他命予鐘嘉信施用：
(一)、九十三年十一月下旬某日，由鐘嘉信以其所使用之00000000
00號行動電話，撥打乙○○、甲○○所共同使用之0000000000號
行動電話，相約在高雄市楠梓區○○○街橋旁，先由乙○○、甲
○○交付不詳數量之甲基安非他命予鐘嘉信，鐘嘉信再交付三千
元予乙○○、甲○○。(二)、九十三年十二月二十三日十四時五十
分許，鐘嘉信再以其所使用之0000000000號行動電話，撥打乙○
○、甲○○所共同使用之0000000000號行動電話，相約在高雄市
楠梓區○○○街橋旁，欲以三千元再向乙○○、甲○○購買甲基
安非他命，乙○○乃駕駛車號6N－0926號自用小客車搭載甲○○
前往約定地點，約於同日十五時四十五分許，該三人到達後，乙
○○即叫甲○○將藏有甲基安非他命之七星牌菸盒交付鐘嘉信，
鐘嘉信取得上開七星牌菸盒後，未及交付三千元給乙○○、甲○
○，因見警方人員向前盤查，迅速將上開七星牌菸盒丟棄路旁，
惟仍經警當場查獲藏在七星牌菸盒內之甲基安非他命一包（驗前
毛重1.8公克，驗後毛重1.7公克），並在乙○○、甲○○二人駕
駛之6N－0926號自用小客車內查獲其二人共同所有海洛因十包（
與嗣後在青農路住處查獲之海洛因二十一包合計三十一包，驗後
淨重共106.17公克，含有海洛因殘渣之空包裝重 11.18公克，在
青農路住處查獲之另四包白色粉末則無毒品反應）、甲基安非他
命三十六包（與嗣後在青農路住處查獲之甲基安非他命四十六包
合計八十二包，驗前毛重共1088.1公克，驗後毛重共1088公克）
、殘留甲基安非他命之夾鍊袋一批、二人共同所有供渠等販賣甲
基安非他命所用之行動電話一支（含門號0000000000號 SIM卡一
枚），及與本案販賣甲基安非他命無關之行動電話三支。嗣經警
至乙○○、甲○○上開青農路住處逕行搜索，扣得其二人共有之
海洛因二十一包（與之前在芎蕉五街橋旁查獲之海洛因十包合計
三十一包，驗後淨重共106.17公克，含有海洛因殘渣之空包裝重
11.1 8公克，在青農路住處查獲之另四包白色粉末則無毒品反應
）、甲基安非他命四十六包（與之前在芎蕉五街橋旁查獲之甲基
安非他命三十六包合計八十二包，驗前毛重共1088.1公克，驗後
毛重共1088公克）、殘留甲基安非他命之夾鍊袋一批、二人共同
所有供渠等販賣海洛因、甲基安非他命分裝所用之電子秤一台（
其上殘留有海洛因、甲基安非他命）、供販賣毒品海洛因分裝所
用之分裝吸管二支（其上殘留有海洛因），及與本案販賣海洛因
、甲基安非他命無關之小紙袋一批、行動電話一支、研磨機一台
、壓汁機一台、切紙台一台、吸食器二個，始予查悉等情，因而
撤銷第一審關於上訴人二人此部分之判決，改判仍論處上訴人乙
○○共同連續販賣第二級毒品（累犯）罪刑，上訴人甲○○部分
則依想像競合犯之規定，從一重論以共同販賣第一級毒品罪刑，
並就原判決理由參，公訴意旨另以上訴人二人另涉有販賣第二級
毒品罪嫌部分，以不能證明上訴人二人犯罪，不另為無罪之諭知
，固非無見。
惟查：(一)、有罪之判決書，除須將認定之犯罪事實詳記於事實欄
，並應依刑事訴訟法第三百十條第一款之規定，於理由欄內，記
載所憑之證據及其認定之理由，使事實與理由兩相一致，方為合
法，倘事實欄雖有敘及，理由欄未加說明其所憑之證據及認定之
理由，即有判決不載理由或理由不備之違法。又有罪之判決書，
對被告有利之證據不採納者，應說明其理由，為刑事訴訟法第三
百十條第二款所明定。故有罪判決書對於被告有利之證據，如不
加採納，必須說明其不予採納之理由，否則即難謂無判決不備理
由之違誤。原判決事實認定甲○○就意圖營利購入海洛因、甲基
安非他命，及二次販賣甲基安非他命予鐘嘉信部分，與乙○○均
為共同正犯，理由貳、三、則說明：「(一)、……乙○○、甲○○
……於……在……橋旁，被警查獲甲基安非他命一包……再經警
至乙○○……租住之……搜索，扣得其二人共同所有之……海洛
因……等情，已經被告等二人坦承不諱……」、「(三)、上開扣押
之物品，……迄檢察官偵查中，被告乙○○始坦承：『扣案之物
品是我的』，……『……我叫我太太將錢交給我處理，不夠的錢
，阿榮叫我有錢再付就好了。』……即坦承係以被告甲○○所有
之二十多萬元交由被告乙○○後，由被告乙○○向綽號叫『阿榮
』的成年男子購入上開扣押之物品……無訛……」、「……扣案
之毒品海洛因及安非他命既係由被告甲○○出錢交由被告乙○○
後，由乙○○向綽號叫『阿榮』的成年男子購入，而上開扣押之
物品亦係在被告乙○○、甲○○二人所使用之車上、二人所共同
使用之住宅內查獲，足見係被告乙○○、甲○○二人所共同購入
，為被告乙○○、甲○○二人所共有無疑。」、「(五)、……足徵
被告二人於購入上開物品時，主觀上確有營利之意圖……」。嗣
於同理由貳、四、再就販賣甲基安非他命予鐘嘉信部分說明：「
(一)、證人鐘嘉信確有向被告二人購買甲基安非他命之情，業據其
於警詢時證述綦詳……」、「(二)、證人鐘嘉信前揭證稱伊於九十
三年十月二十三日十四時五十分許，以伊所有之0000000000號行
動電話打給被告甲○○（0000000000號行動電話）……」、「(三)
、……於被告乙○○尚在監執行之九十三年七月間至九十三年九
月間，警方即已鎖定被告甲○○有販賣毒品犯行而依法監聽其所
使用之電話……；再參以證人鐘嘉信於九十三年十二月二十三日
下午要向被告乙○○購買甲基安非他命時，不逕行撥打被告乙○
○所使用之0000000000號行動電話，卻撥打被告甲○○所使用之
0000000000號行動電話，嗣證人鐘嘉信與被告乙○○約好交易甲
基安非他命之地點後，被告乙○○亦搭載被告甲○○前往，並由
被告甲○○將藏有甲基安非他命之七星牌菸盒交予證人鐘嘉信，
由此益徵被告二人就販賣甲基安非他命予證人鐘嘉信之行為有犯
意聯絡及行為分擔……」，據為不利上訴人甲○○之論斷。然上
訴人二人自警詢、偵查、第一審以迄原審，均未供承為警查獲之
毒品為「二人共同所有」，有相關筆錄可參，即原判決理由貳、
三、(三)亦說明「……被告乙○○坦承：……，即坦承係以被告甲
○○所有之二十多萬元交由被告乙○○後，由被告乙○○向綽號
叫『阿榮』的成年男子購入上開扣押之物品無訛……」，如果無
訛，是否指扣押之毒品係由乙○○出面購買，甲○○並未共同參
與？則甲○○對其交付予乙○○之款項係供購入毒品之用是否知
悉？有何證據可資證明？究甲○○就購入海洛因、甲基安非他命
部分與乙○○是否確有犯意聯絡或行為分擔？原判決並未敘明其
所為論斷之依據。而就販賣甲基安非他命予鐘嘉信部分，原判決
理由貳、四、(一)亦均記載：「……鐘嘉信……證稱：『……我騎
機車在車子旁邊向乙○○拿香煙盒裝的（甲基）安非他命……』
、『我向乙○○買過二次（甲基）安非他命，一次是……用我的
電話（0000000000）與乙○○電話（0000000000）約在……交易
一包（甲基）安非他命……，第二次是今天……我用電話……打
給乙○○太太甲○○聯絡，結果甲○○向我說：乙○○在睡覺，
我跟她說：叫他睡醒打電話給我，在……時乙○○用……打電話
給我，我要他幫我調貨，後來……我……打給乙○○，問他有沒
有，他說有調到，約在高雄市楠梓區○○○街橋旁拿東西……就
被警方查獲到』、『我所吸食之（甲基）安非他命都是向乙○○
購買，共向他購買二次……我都是以我的手機……撥打乙○○的
電話（0000000000號）聯絡，然後再約定地點在高雄市楠梓區○
○○街橋旁交易』……」。是否指鐘嘉信於購買甲基安非他命時
，均係與乙○○聯絡，且於被查獲時，亦係由鐘嘉信「騎機車在
車子旁邊向乙○○拿香煙盒裝的（甲基）安非他命」？如果無訛
，此部分如何據以論斷「……並由被告甲○○將藏有甲基安非他
命之七星牌菸盒交予證人鐘嘉信……」，及甲○○亦屬有犯意聯
絡、行為分擔之共同正犯？況依上開原判決理由之記載，果甲○
○係與乙○○共同販賣甲基安非他命，何以鐘嘉信於被查獲前打
電話給甲○○時，未逕行表明購買之意圖及內容，亦未直接與甲
○○談妥購買事宜，尚需俟乙○○睡醒後再為聯絡並確認？原判
決就此有利甲○○部分亦未敘明其如何不足為有利甲○○證明之
理由，即遽為甲○○不利之論斷，自均有判決理由不備之違法。
(二)、原判決理由貳、五、以「乙○○前因施用海洛因及安非他命
，犯違反毒品危害防制條例之罪，經台灣高雄地方法院於九十二
年四月二十五日判處有期徒刑十月確定，於九十三年十月十日縮
短刑期執行完畢，……五年以內故意再犯本件有期徒刑以上之罪
，為累犯，應依刑法第四十七條第一項之規定就法定刑為有期徒
刑、罰金刑部分加重其刑……。」然乙○○於九十一年間另因違
反槍砲彈藥刀械管制條例案件經檢察官偵查起訴，並於九十三年
四月二十三日經台灣高雄地方法院以九十一年度訴字第三六五二
號刑事判決處以有期徒刑三年，併科罰金十萬元，嗣經台灣高等
法院高雄分院駁回上訴確定，台灣高等法院高雄分院並於九十五
年一月十六日以九十四年度聲字第四六八號刑事裁定就上開二罪
合併定應執行有期徒刑三年八月，罰金十萬元，刑期執行完畢日
期為九十六年十二月二日，有台灣高等法院被告前案紀錄表（第
一審卷卷一第一六一、一六二頁、原審卷第三五頁背面）可參，
並據乙○○陳述在卷（原審卷第一一三頁），如果無訛，是否指
乙○○前所犯施用毒品罪所處有期徒刑十月部分，因與另案合併
定應執行之刑，至本案乙○○犯罪日，並未執行完畢？倘屬無誤
，原判決遽論以累犯並予加重其刑，亦有適用法則不當之違法。
(三)、原判決理由參、一、(二)不另為無罪諭知部分，原判決並未詳
予敘明其據以論斷不能證明甲○○犯罪之理由，此部分亦難謂無
判決理由不備之違誤。以上或為上訴意旨所指摘，或為本院得依
職權調查之事項，應認上訴為有理由。按第三審法院應以第二審
判決所確認之事實為判決基礎，刑事訴訟法第三百九十四條第一
項前段定有明文。原判決上述之違背法令，影響於事實之確定，
本院無可據以為裁判，應將原判決撤銷，發回原審法院更為審判
。原判決理由參不另為無罪諭知部分，基於審判不可分之原則，
併予發回，附此敘明。
據上論結，應依刑事訴訟法第三百九十七條、第四百零一條，判
決如主文。
中　　華　　民　　國　九十六　年　　九　　月   二十   日
                      最高法院刑事第一庭
                          審判長法官  董　明　霈
                                法官  林　茂　雄
                                法官  張　祺　祥
                                法官  呂　永　福
                                法官  賴　忠　星
      本件正本證明與原本無異
                                      書  記  官
中　　華　　民　　國　九十六　年　　九　　月　二十八　日
                                                     ｍ
